【裁判字號】    90,易,592
【裁判日期】    921022
【裁判案由】    違反水污染防治法
【裁判全文】
臺灣新竹地方法院刑事判決                            九十年度易字第五九二號
    公  訴  人  臺灣新竹地方法院檢察署檢察官
    被      告  甲○○
右列被告因違反水污染防治法案件，經檢察官提起公訴（九十年度偵字第五三六號）
，本院依簡式審判程序判決如左：
    主  文
甲○○事業負責人，事業不遵行主管機關依水污染防治法所為停工之命令，累犯，處
有期徒刑陸月。如易科罰金，以佰元折算壹日。
    事  實
一、甲○○曾於民國八十四年間因竊盜案件，經臺灣高等法院以八十六年度上更一字
    第六八九號判決判處有期徒刑八月，緩刑五年確定，嗣經裁定撤銷緩刑；又於八
    十五年間因違反區域計劃法案件，經臺灣高等法院以八十七年度上易字第二六０
    四號判決判處有期徒刑四月確定，並經臺灣高等法院以八十八年度聲字第三一五
    號裁定定應執行刑為有期徒刑十一月確定；復於八十七年間再因違反區域計劃法
    案件，經本院以八十七年度易字第九七三號判決判處有期徒刑五月確定；嗣前開
    案件經接續執行，甫於八十九年一月二十三日全部執行完畢（起訴書誤載為八十
    九年六月二十三日執行完畢）。
二、甲○○係設於新竹縣芎林鄉秀湖村山豬湖九七之一號「苣邦股份有限公司」之事
    業負責人，緣「苣邦股份有限公司」雖經向主管機關臺灣省政府申請發給廢（污
    ）水處理及排放許可證，惟於八十九年一月十五日因廢水繞流排放，且廢水採樣
    檢驗超過放流水標準，乃經主管機關新竹縣政府以八八府環二字第一００六八號
    處分書處罰鍰新臺幣六萬元；嗣主管機關新竹縣政府所屬環境保護局於同年十月
    十日再派員稽查，仍發現「苣邦股份有限公司」之污水處理設備未正常運作，處
    理設備功能存疑，且有廢水排放至地面水體，承受水體頭前溪（按即排放至頭前
    溪），竹林大橋上游溪水全部渾濁，沉澱池旁邊溪水乾淨，沉澱池最終處理漕有
    開關，直接廢水未經處理排放，排放口外野溪呈深黃色等情，並在排放口採水樣
    檢驗，而經檢驗結果，繞流排放之廢水懸浮固體（檢驗報告誤載為懸浮微粒）亦
    達每公升５１８９３毫克，不符放流水標準，主管機關新竹縣政府乃依中央主管
    機關行政院環境保護署八十七年二月十九日（八七）環署水字第０００九八一四
    號函釋關於水污染防治法情節重大認定原則第四點規定（嗣經八十九年十二月二
    十七日（八九）環署水字第００七七九０六號函修正仍為相同認定），以「苣邦
    股份有限公司」一年內有二次繞流排放不符合放流水標準之廢水，構成違反事業
    排放廢水於地面水體．應符合放流水標準之規定情節重大，乃於同年十月三十日
    以（八九）府環水字第一六０五五八號函處以停工之處分。詎甲○○擔任事業負
    責人之事業即「苣邦股份有限公司」竟不遵行主管機關新竹縣政府依修正前水污
    染防治法第三十八條（按水污染防治法業於九十一年五月二十日修正公布，於同
    年月二十二日生效，原修正前水污染防治法第三十八條則經修正為同法第四十條
    ）規定所為停工之命令，仍繼續運轉排放不符放流水標準之廢水。
三、案經新竹縣政府函送臺灣新竹地方法院檢察署檢察官偵查起訴。
    理  由
壹、認定犯罪事實所憑之證據及認定之理由：
一、被告之自白：右揭事實業據被告於本院審理時自白認罪不諱。
二、證人即新竹縣政府環境保護局水污染防治課稽查員丙○○、丁○○於偵查中及本
    院調查時之證述：核與被告自白之情節大致相符。
三、有下列書證在卷可證被告確係事業即「苣邦股份有限公司」之負責人，且事業即
    「苣邦股份有限公司」不遵行主管機關新竹縣政府依修正前水污染防治法第三十
    八條規定所為停工之命令，仍繼續運轉排放不符放流水標準之廢水：
（一）苣邦股份有限公司經濟部公司執照影本、新竹縣政府營利事業登記證影本。
（二）苣邦股份有限公司登記資料。
（三）臺灣省政府環境保護處八十五年七月二十一日省環北排許字第０二三四四號苣
      邦股份有限公司廢（污）水處理及排放許可暨排放許可證登記事項表。
（四）新竹縣政府環境保護局違反水污染防治法案件處分書。
（五）行政院環境保護署水污染防治法情節重大認定原則函釋。
（六）新竹縣政府八十九年十月三十日（八九）府環水字第１６０５５８號函。
（七）新竹縣政府八十九年十一月二日（八九）環水字第１７４５６號函。
（八）八十九年十一月三十日證人丙○○稽查拍攝之現場照片十二張。
（九）新竹縣環境保護局八十九年十月十日廢水檢驗報告（懸浮微粒每公升５１８９
      ３毫克，不符放流水標準）。
（十）新竹縣環境保護局八十九年十一月十七日廢水檢驗報告（取樣地點－雨水溝，
      懸浮固體物每公升４０００毫克，不符放流水標準）。
（十一）新竹縣環境保護局八十九年一月十五日、八十九年十月十日、八十九年十月
        二十七日、八十九年十一月十七日、八十九年十一月三十日水污染稽查紀錄
        。
  １、八十九年一月十五日稽查紀錄：有廢水排放至地面水體，承受水體頭前溪，採
      樣地點－繞流口，廢水池水位溢滿四處，溢流至河川，污染河川嚴重，整條河
      川變成黃泥水，在溢流口（非流放口）採樣，污泥堆置在堤岸外。
  ２、八十九年十月十日稽查紀錄：有廢水排放至地面水體，承受水體頭前溪，取樣
      送驗，竹林大橋上游溪水全部渾濁，苣邦沉澱池旁邊溪水乾淨，沉澱池最終處
      理漕有開關，直接廢水未經處理排放，排放口外野溪呈深黃色。
  ３、八十九年十月二十七日稽查紀錄：廢水未排放於地面水體或土壤，惟在頭前溪
      上發現有排放廢水（黃色）情形，稽查該公司污水沉澱池周圍未發現有排放情
      事（可能是滲漏）。
  ４、八十九年十一月十七日稽查紀錄：有廢水排放至地面水體，稽查時正常作業洗
      砂石，清洗砂石車上砂石時，污水直接排於水溝中污染河川。
  ５、八十九年十一月三十日稽查紀錄：廢水未排放於地面水體或土壤，稽查時正常
      作業，污水未排放，惟在該公司污水處理池後方山谷中發現有污水排放痕跡，
      及在頭前溪亦發現有黃色污水。
（十二）檢察官九十年三月二日履勘現場筆錄暨現場圖、現場照片８張：現場沉澱池
        挖出之泥土部分擇放在堤防旁左側空地內（非曝曬場範圍內的土地），該空
        地四週未做好相當防護措施。前開擇放污泥之空地尾端有一溢流排放出口，
        廢水從該出口一直流至下游小型湖泊，小型湖泊旁另有一污水排放至頭前溪
        邊的痕跡，並有污泥堆積在旁，對現場溢流至湖泊之污水取樣化驗。
（十三）新竹縣環境保護局九十年三月二日廢水檢驗報告（取樣地點－水池，懸浮固
        體每公升２９４２５０毫克，未符放流水標準）。
（十四）行政院環境保護署九十年三月二十二日（８９）環署訴字第００六九九四五
        號訴願決定書、台北高等行政法院九十一年六五日九十年度訴字第四０八七
        號判決、最高行政法院九十二年八月二十八日九十二年度判字第一一二二號
        判決。
（十五）九十年五月一日苣邦股份有限公司排放廢水照片六張。
（十六）新竹縣政府九十一年三月二十九日府授環水字第０９１００３６２９號函暨
        九十一年三月二十六日稽查苣邦股份有限公司違規排放廢水照片二十四張。
（十七）新竹縣政府九十一年八月八日府授環水字第０９１００８９５０９函暨九十
        一年七月三十日稽查苣邦股份有限公司沉澱池溢流排放廢水照片六張。
四、綜據前開事證，事證已臻明確，被告犯行洵堪認定。
貳、論罪及科刑之審酌：
一、所犯罪名：核事業即「苣邦股份有限公司」不遵行主管機關新竹縣政府依水污染
    防治法所為停工之命令，被告係該事業「苣邦股份有限公司」之負責人，自應依
    修正前水污染防治法第三十六條第一項規定論處。
二、被告行為後法律變更應應適用之法律：查被告行為後，水污染防治法業於九十一
    年五月二十日修正公布，並於同年月二十二日生效，而修正前水污染防治法第三
    十六條第一項乃經修正為同法第三十八條第一項，惟修正、前後之犯罪構成要件
    均相同，僅法定刑中罰金部分，乃由修正前之「或科或併科新臺幣三萬元以下罰
    金」提高至修正後之「或科或併科新臺幣二十萬元以上一百萬元以下罰金」，經
    比較新、舊法結果，乃以裁判前即被告行為時之舊法有利於被告，依刑法第二條
    第一項但書規定，自應適用修正前之舊法（即九十一年五月二十日修正公布，同
    年月二十二日生效）即修正前水污染防治法第三十六條第一項規定處斷。再者，
    被告行為後，刑法第四十一條亦經修正為「犯最重本刑為五年以下有期徒刑以下
    之刑之罪，而受六月以下有期徒刑或拘役之宣告，因身體、教育、職業、家庭之
    關係或其他正當事由，執行顯有困難者，得以一元以上三元以下折算一日，易科
    罰金。但確因不執行所宣告之刑，難收矯正之效或難以維持法秩序者，不在此限
    。」、「併合處罰之數罪，均有前項情形，其應執行之刑逾六月者，亦同。」而
    於九十年一月十日經總統修正公布，並於同年月十二日生效。故被告犯罪後，刑
    法第四十一條之規定既亦有變更，且比較新舊法之結果，對被告並無不利，自應
    依刑法第二條第一項前段之規定，適用裁判時法律即修正後之刑法第四十一條第
    一項前段規定，併此敘明。
三、累犯：被告曾於民國八十四年間因竊盜案件，經臺灣高等法院以八十六年度上更
    一字第六八九號判決判處有期徒刑八月，緩刑五年確定，嗣經裁定撤銷緩刑；又
    於八十五年間因違反區域計劃法案件，經臺灣高等法院以八十七年度上易字第二
    六０四號判決判處有期徒刑四月確定，並經臺灣高等法院以八十八年度聲字第三
    一五號裁定定應執行刑為有期徒刑十一月確定；復於八十七年間再因違反區域計
    劃法案件，經本院以八十七年度易字第九七三號判決判處有期徒刑五月確定；嗣
    前開案件經接續執行，甫於八十九年一月二十三日全部執行完畢，有臺灣新竹地
    方法院檢察署刑案資料查註紀錄表及臺灣高等法院被告全國前案紀錄表在卷可稽
    ，茲於執行完畢後五年以內再犯有期徒刑以上之本罪，為累犯，應依法加重其刑
    。
四、量刑：爰審酌被告為事業負責人，該事業一年內二次繞流排放不符合放流水標準
    之廢水，情節重大，經主管機關處以停工之處分後，該事業竟不遵行主管機關所
    為停工之命令，仍繼續運轉排放不符放流水標準之廢水，影響水資源之清潔，危
    害生態體系、公眾生活環境及國民之健康，參以其犯罪手段、情節，犯罪後已坦
    承犯行等一切情狀，酌予量處如主文所示之刑，並諭知易科罰金之折算標準。
、併案應退由檢察官另行偵處之說明：
一、臺灣新竹地方法院檢察署九十年度偵字第三九八三號併案意旨略以：被告於八十
    九年間，擅自在座落新竹縣芎林鄉頭前溪山豬湖段（按應為新竹縣芎林鄉○○○
    段山豬湖小段）一八０之一地號前之河川行水區內，占用河川公有地，設置砂石
    碎解洗選污水沉澱池，並將沉澱池內之污泥挖出，堆置於堤防旁，違反在行水區
    內禁止堆置之規定，足以阻塞排水功能，影響河道河水宣洩，經經濟部水利處第
    二河川局會勘後，開立處分書處以被告新臺幣四千五百元罰鍰，並要求被告回復
    原狀，惟被告迄未回復原狀，因認被告此部分涉有刑法第三百二十條第二項竊占
    罪嫌及修正前水利法第九十二條之一第一項罪嫌，而與本案有牽連犯之裁判上一
    罪關係，乃移送本院併案審理。
二、惟查，本案被告係犯修正前水污染防治法第三十六條第一項之罪，已如前述。而
    觀諸修正前水污染防治法第三十六條第一項規定，違反該規定之主體係「事業」
    本身，然基於刑事政策考量，乃依轉嫁之法理，將犯罪與處罰主體分離，而將事
    業之刑事責任轉嫁於事業負責人，核屬「代罰」之性質（參最高法院六十七年度
    台非字第一九九號、八十三年度台上字第五四一五號判例意旨）。再者，本案被
    告所犯修正前水污染防治法第三十六條第一項之罪，乃係基於其所擔任負責人之
    事業不遵行主管機關依法所為停工之命令，核屬行政刑法罰之性質。據此，縱然
    前開併案意旨認被告涉有刑法第三百二十條第二項竊占罪嫌及修正前水利法第九
    十二條之一第一項罪嫌等情屬實，亦難認與本案被告所犯修正前水污染防治法第
    三十六條第一項之罪，有何牽連犯之裁判上一罪關係。而此併案部分既未經起訴
    ，本院自無從併予審理，故應退由檢察官另行偵處，併此敘明。
肆、適用之法律：
（一）刑事訴訟法第二百七十三條之一第一項、第二百九十九條第一項前段。
（二）修正前水污染防治法第三十六條第一項。
（三）刑法第十一條前段、第二條第一項、第四十七條、第四十一條第一項前段。
（四）罰金罰鍰提高標準條例第二條，判決如主文。
案經檢察官乙○○到庭執行職務。
中      華      民      國    九十二      年      十    月    二十二    日
                                臺灣新竹地方法院刑事第三庭
                                    法  官    汪  銘  欽
右正本證明與原本無異。
如不服本判決，應於判決送達後十日內向本院提出上訴狀（應附繕本），上訴於臺灣
高等法院。
                                    書記官    江  靜  玲
中      華      民      國    九十二      年      十    月    二十二    日
附錄本案論罪科刑法條全文：
修正前水污染防治法第三十六條第一項：
事業不遵行主管機關依本法所為停工或停業之命令者，處一年以下有期徒刑、拘役或
科或併科新臺幣三萬元以下罰金。
修正後水污染防治法第三十八條第一項：
事業不遵行主管機關依本法所為停工或停業之命令者，處一年以下有期徒刑、拘役或
科或併科新臺幣二十萬元以上一百萬元以下罰金。


司法院資訊處製作；財團法人民間司法改革基金會備份。
